【裁判字號】    94,重訴,1261
【裁判日期】    950606
【裁判案由】    侵權行為損害賠償
【裁判全文】
臺灣臺北地方法院民事判決            94年度重訴字第1261號
原      告  甲○○
被      告  乙○○(唐曌如)
            丙○○
上列當事人間因詐欺案附帶民事訴訟請求侵權行為損害賠償事件
，經刑事庭移送前來，本院於民國95年6 月6 日辯論終結，判決
如下：
    主      文
被告應連帶給付原告新臺幣壹佰零肆萬肆仟柒佰參拾參元，及自
民國九十三年十月十四日起至清償日止，，按年息百分之五計算
之利息。
原告其餘之訴駁回。
訴訟費用由被告連帶負擔二分之一，餘由原告負擔。
    事實及理由
一、本件被告經合法通知，未於言詞辯論期日到場，核無民事訴
    訟法第386 條各款所列情形，爰依原告之聲請，由其一造辯
    論而為判決。
二、原告主張：被告二人原係夫妻關係，自民國90年間起共同經
    營燈具買賣，因資金週轉需要，曾透過訴外人王雪娟向原告
    調度資金合計新臺幣（下同）500 萬元。迄91年3 月起，被
    告明知個人及經營之公司支票已經陸續拒絕往來而無資力，
    仍因需錢孔急，自報紙廣告上得知可購買支票使用，以每張
    支票3,000 至4,000 元代價，購得來路不明之支票，並自91
    年3 月27日起至91年6 月3 日止，陸續於附表編號一至十二
    號所示之時間，以自報紙上購得如附表編號一至十二號所示
    之來路不明的支票，在臺北市○○區○○路、新生路口之麥
    當勞速食店內，以協調清償先前債務為由，向原告謊稱所經
    營之事業營運正常，附表編號一至十二號所示之支票則均為
    與其二人事業往來且具有誠信之客戶給付之支票，而隱瞞其
    等已經資力不佳及附表所示支票均為自報紙上購得之來路不
    明支票等情事，使原告誤信其二人所持上開支票均為正常往
    來之客票，而同意被告以其等所持附表編號一至十二號所示
    支票向其調現，嗣因被告交付以調現之支票陸續遭拒絕給付
    而退票，且被告均避不見面，原告知受騙，經向臺灣臺北地
    方法院檢察署偵查起訴等語，為此請求被告連帶給付2,797,
    920 元，及自如附表所示發票日起至清償日止，按年息5%計
    算之利息。
三、被告答辯：
（一）被告乙○○部分：
      對於編號一至十二法院判決詐欺金額及詐欺返還金額沒有
      意見，依照對帳單，我們還欠原告6,681,120 元（包含前
      欠500 萬元部分），及自91年2 月起我們就沒有付利息，
      僅就違約金及利息部分請求減免。並聲明：原告之訴駁回
      。
（二）被告丙○○部分：
      錢都是我前妻即被告乙○○匯款等語。並聲明：原告之訴
      駁回。
四、經查，原告主張被告持來路不明之支票向原告欺詐取得款項
    之事實，業據原告所提出本票、支票及退票理由單等件影本
    為證。而被告上開詐欺之事實，經本院刑事庭93年度易字第
    1009號詐欺案件判決被告有期徒刑1 年（該判決認定詐欺金
    額為2,797,920 元），嗣雖經臺灣高等法院改判有期徒刑5
    月確定，然被告詐欺原告之事實除金額不同外（臺灣高等法
    院認定詐欺金額為2,363,790 元），餘與本院刑事庭認定相
    同。
五、本件原告雖主張被告詐欺金額為2,797,920 元，然查，原告
    在本院93年度易字第1009號詐欺案件中曾提出明細表（該案
    卷一第100 頁），依該明細表，其中實際交付金額分別為：
（一）附表編號一之支票面額262,000 元部分，扣除被告前欠50
      0 萬債務之利息6 萬元及票貼借款利息5,200 元，原告實
      際支付196,800 元。
（二）附表編號二至五之支票面額合計1,289,920 元，扣除被告
      前欠500 萬元債務本金10萬元、利息26萬元；票貼借款利
      息49,070元，原告實際支付880,850 元。
（三）附表編號六、七之支票面額合計421,000 元，扣除被告前
      欠500 萬債務本金10萬元，票貼利息萬15,186元，原告實
      際支付305,814 元。
（四）附表編號八、九之支票面額合計389,000 元，扣除票貼利
      息13,007元，原告實際支付375,993 元。
（五）附表編號十、十一之支票金額合計44萬元，扣除前欠500
      萬債務本金9 萬元，票貼利息18,667元，原告實際支付33
      1,333 元。
（六）附表編號十二之支票面額286,000 元，扣除票貼利息13,0
      00元，原告實際支付273,000 元。
（七）綜上，本件被告所交付原告來路不明之如附表一至十二支
      票面額雖達3,087,920 元，然應扣除返還五百萬債務之本
      金29萬元及500 萬元債務之利息32萬元、票貼借款利息5,
      200 元、49,070元、15,186元、13,007元、18,667元、13
      ,000 元 。故被告實際詐欺所得應為2,363,790 元，此亦
      經臺灣高等法院94年度上易字第1782號刑事判決認定在案
      （卷附刑事判決影本參照）。
六、按因故意或過失，不法侵害他人之權利者，負損害賠償責任
    ；數人共同不法侵害他人之權利者，連帶負損害賠償責任民
    法第184 條第1 項前段、第185 條第1 項前段分別定有明文
    。本件被告二人共同以來路不明之支票，而詐得原告上開金
    額，依前開規定，被告就其詐欺原告，致原告所受損害，自
    應負連帶賠償責任。又被告所交付原告如附表一、二、四、
    六、八之支票業已兌現，有本院93年度易字第1009號刑事卷
    宗所附原告於臺北銀行000000000000號帳戶之明細可參（該
    案卷二第27、28頁），原告辯稱僅有如附表一、二、八支票
    兌現，其餘未兌現等語，並不足取。
七、被告於刑事庭曾主張曾匯款至原告郵局帳戶以清償債務，且
    其中如附表一、二、四、六、八之支票已兌現等語。經查：
（一）附表編號一之支票面額262,000 元部分，其中6 萬元係清
      償前欠500 萬之利息票貼借款利息5,200 元，此部分實際
      借款金額為196,800 元，則就詐欺部分金額，其清償金額
      為196,800元。
（二）附表編號二之支票面額375,200 元，附表編號四之支票面
      額308,320 元，合計683,520 元。而如前所述，如附表編
      號二至五之支票面額合計1,289,920 元，其中10萬元係用
      以支付前欠500 萬元債務本金、26萬元為前欠500 萬之利
      息；票貼借款利息49,070元，合計409,070 元。按對於一
      人負擔數宗債務而其給付之種類相同者，如清償人所提出
      之給付，不足清償全部債額時，由清償人於清償時，指定
      其應抵充之債務；清償人不為前條之指定者，依左列之規
      定，定其應抵充之債務：一債務已屆清償期者，儘先抵充
      。二債務均已屆清償期或均未屆清償期者，以債務之擔保
      最少者，儘先抵充；擔保相等者，以債務人因清償而獲益
      最多者，儘先抵充；獲益相等者，以先到期之債務，儘先
      抵充。三獲益及清償期均相等者，各按比例，抵充其一部
      ；清償人所提出之給付，應先抵充費用，次充利息，次充
      原本；其依前二條之規定抵充債務者亦同。民法第321 條
      、第322 條、第323 條定有明文。被告既係因其曾前欠原
      告500 萬元，以來路不明之支票用之向原告借款，並以清
      償部分前欠500 萬元之本金、利息及票貼借款利息，則此
      部分如有兌現時，自應儘先抵充前欠500 萬元部分之本金
      、利息及票貼借款利息。是如附表編號二、四兌現後，其
      中409,070 元即應先抵充，其餘274,450 元應屬清償詐欺
      部分金額。
（三）如附表編號六之支票面額156,000 元，依前述，附表編號
      六、七之支票面額合計421,000 元，被告前欠500 萬債務
      本金10萬元，票貼利息萬15,186元亦包含於該票款內，如
      前述之同一理由，此部分亦應儘先抵充，抵充後，其餘40
      ,814 元 清償詐欺部分金額。
（四）如附表編號八支票面額20萬元，依前述，附表編號八、九
      之支票面額合計389,000 元，其中包含票貼利息13,007元
      ，抵充後餘額186,993元清償詐欺部分金額。
（五）被告乙○○於91年6 月19日匯款3 萬元、於91年7 月2 日
      匯款30萬元、於91年7 月19日匯款12萬元、於91年9 月3
      日匯款10萬元、於91年9 月12日匯款5 萬元、於91年10月
      25日匯款5 萬元、91年10月29日匯款5 萬元，合計匯款70
      萬元，有被告於刑事庭所提出之匯款單據影本可查（本院
      93年度易字第1009號卷二第15-18 頁）；另被告丙○○於
      94 年11 月25日匯款35萬元予原告，有匯款回條聯可佐（
      臺灣高等法院93年度上易字第1782號卷第49頁）。另原告
      於95 年2月7 日提出對照表一紙（本院卷第42頁），其中
      自承被告乙○○於94年7 月22日匯款3 萬元，於94年8 月
      18日匯款4 萬元，於94年12月1 日匯款20萬元等情，均足
      信為實在。惟查，關於前開70萬元部分，被告乙○○於92
      年12月7 日偵查中訊問時陳稱：「（問：你們夫妻向甲○
      ○小姐借款是否付利息？）前500 萬為0.8%利息，後來再
      借之款項為2.5-3%之利息。（問：你們從何時就未付利息
      給甲○○小姐？所開立之支票或本票是何時退票？）之前
      我們都有按時付利息給甲○○、大約在91年11月份起因經
      濟上有困難就未再付利息了，並從這時所開立之支票或本
      票亦無法兌現」（臺灣臺北方法院檢察署93年度偵字第13
      號卷第10頁）上開部分應係被告清償前欠500 萬元部分之
      利息，自不能於此部分再行扣除。
（六）綜上，被告總計詐欺2,363,790 元，扣除清償之196,800
      元、274,450 元、40,814元、186,993 元、3 萬元、4 萬
      元、35萬元、20萬元後，被告尚積欠1,044,733元。
八、從而，原告依據侵權行為之法律關係，請求被告連帶給付
    1,044,733 元，自屬有據。復按給付無確定期限者，債務人
    於債權人得請求給付時，經其催告而未為給付，自受催告時
    起，負遲延責任。其經債權人起訴而送達訴狀，或依督促程
    序送達支付命令，或為其他相類之行為者，與催告有同一之
    效力；遲延之債務，以支付金錢為標的者，債權人得請求依
    法定利率計算之遲延利息。但約定利率較高者，仍從其約定
    利率；應付利息之債務，其利率未經約定，亦無法律可據者
    ，週年利率為百分之五，民法第229 條第2 項、第233 條第
    1 項、第203 條分別定有明文。本件原告係依侵權行為之法
    律關係請求請求被告連帶賠償，並非依票據之法律關係請求
    ，自不能依票據所載發票日起至清償日止，按年息5%計算之
    利息，本件原告之起訴狀係於93年10月13日送達被告，依上
    開規定，僅得依上開金額，自起訴狀繕本送達翌日即93年10
    月14日起至清償日止，按年息5%計算之利息。是本件原告請
    求被告連帶給付1,044,733 元及自93年10月14日起至清償日
    止，按年息5%計算之利息，為有理由，應予准許，逾此範圍
    之請求為無理由，應予駁回。
九、本案事證已臻明確，兩造其餘主張陳述及所提之證據，經審
    酌後於本件判決結果無影響，爰不逐一論述，附此敘明。
十、綜上所論，原告之訴為一部有理由，一部無理由，依民事訴
    訟法第385 條第1 項前段、第79條、第85條第1 項、第2項
    ，判決如主文。
中    華    民    國    95    年    6     月    6     日
                      民事第二庭  法  官  蔡政哲
上為正本係照原本作成
如對本判決不服，應於送達後20日內，向本院提出上訴狀
中    華    民    國    95    年    6     月    6     日
                                  書記官  曾靖雯
附表：
┌─┬───┬────┬───┬───┬─────┬───┬───┬─────┐
│編│詐欺時│付款銀行│發票日│帳  號│票據號碼  │票面金│詐欺金│備      註│
│號│間    │        │期    │      │          │額    │額    │          │
├─┼───┼────┼───┼───┼─────┼───┼───┼─────┤
│一│九十一│（不詳）│九十一│（不詳│0000000   │二十六│二十六│已兌現    │
│  │年三月│        │年四月│）    │          │萬二千│萬二千│          │
│  │十七日│        │十六日│      │          │元    │元    │          │
├─┼───┼────┼───┼───┼─────┼───┼───┼─────┤
│二│九十一│合作金庫│九十一│026953│BS0000000 │三十七│一百十│已兌現    │
│  │年四月│        │年五月│      │          │萬五千│八萬九│          │
│  │二十日│        │二十九│      │          │二百元│千九百│          │
│  │      │        │日    │      │          │      │二十元│          │
├─┼───┼────┼───┼───┼─────┼───┤      ├─────┤
│三│九十一│合作金庫│九十一│026953│BS0000000 │三十五│      │未兌現    │
│  │年四月│        │年六月│      │          │萬一千│      │          │
│  │二十日│        │二十日│      │          │四百元│      │          │
├─┼───┼────┼───┼───┼─────┼───┤      ├─────┤
│四│九十一│華信銀行│九十一│6093  │A0000000  │三十萬│      │已兌現    │
│  │年四月│        │年六月│      │          │八千三│      │          │
│  │二十日│        │二十五│      │          │百二十│      │          │
│  │      │        │日    │      │          │元    │      │          │
├─┼───┼────┼───┼───┼─────┼───┤      ├─────┤
│五│九十一│陽信銀行│九十一│184   │AB0000000 │二十五│      │未兌現    │
│  │年四月│        │年六月│      │          │萬五千│      │          │
│  │二十日│        │三十日│      │          │元    │      │          │
├─┼───┼────┼───┼───┼─────┼───┼───┼─────┤
│六│九十一│合作金庫│九十一│026953│BS0000000 │十五萬│三十二│已兌現    │
│  │年四月│        │年六月│      │          │六千元│萬一千│          │
│  │二十七│        │六日  │      │          │      │元    │          │
│  │日    │        │      │      │          │      │      │          │
├─┼───┼────┼───┼───┼─────┼───┤      ├─────┤
│七│九十一│華南銀行│九十一│160016│DC0000000 │二十六│      │未兌現    │
│  │年四月│        │年六月│259   │          │萬五千│      │          │
│  │二十七│        │三十日│      │          │元    │      │          │
│  │日    │        │      │      │          │      │      │          │
├─┼───┼────┼───┼───┼─────┼───┼───┼─────┤
│八│九十一│上海商業│九十一│22436 │TDA0000000│二十萬│三十八│已兌現    │
│  │年五月│銀行    │年五月│      │          │元    │萬九千│          │
│  │二十日│        │三十一│      │          │      │元    │          │
│  │      │        │日    │      │          │      │      │          │
├─┼───┼────┼───┼───┼─────┼───┤      ├─────┤
│九│九十一│臺灣銀行│九十一│41757 │AE0000000 │十八萬│      │拒絕往來戶│
│  │年五月│        │年八月│      │          │九千元│      │（發票人：│
│  │二十日│        │二十日│      │          │      │      │泓圓實業有│
│  │      │        │      │      │          │      │      │限公司，簡│
│  │      │        │      │      │          │      │      │清松）    │
├─┼───┼────┼───┼───┼─────┼───┼───┼─────┤
│十│九十一│臺灣銀行│九十一│41757 │AE0000000 │九萬元│三十五│（同上）  │
│  │年五月│土城分行│年七月│      │          │      │萬元  │          │
│  │三十日│        │五日  │      │          │      │      │          │
│  │      │        │      │      │          │      │      │          │
│  │      │        │      │      │          │      │      │          │
│  │      │        │      │      │          │      │      │          │
├─┼───┼────┼───┼───┼─────┼───┤      ├─────┤
│十│九十一│上海商業│九十一│22436 │TUA0000000│三十五│      │（同上）  │
│一│年五月│銀行    │年八月│      │          │萬元  │      │          │
│  │二十日│        │二日  │      │          │      │      │          │
├─┼───┼────┼───┼───┼─────┼───┼───┼─────┤
│十│九十一│上海商業│九十一│22436 │TUA0000000│二十八│二十八│（同上）  │
│二│年六月│銀行    │年七月│      │          │萬六千│萬六千│          │
│  │三日  │        │二十五│      │          │元    │元    │          │
│  │      │        │日    │      │          │      │      │          │
└─┴───┴────┴───┴───┴─────┴───┴───┴─────┘


司法院資訊處製作；財團法人民間司法改革基金會備份。
